【裁判字號】    92,台非,58
【裁判日期】    920123
【裁判案由】    違反貪污治罪條例
【裁判全文】
最高法院刑事判決                                  九十二年度台非字第五八號
    上訴人  最高法院檢察署檢察總長
    被  告  甲  ○
右上訴人因被告違反貪污治罪條例案件，對於台灣台南地方法院中華民國九十一年六
月十七日第一審確定判決（八十六年度訴字第一二九二號，起訴案號：台灣台南地方
法院檢察署八十六年度偵字第一八八三、五四一六號），認為部分違法，提起非常上
訴，本院判決如左：
    主  文
原判決關於甲○違背法令部分撤銷。
    理  由
非常上訴理由稱：「按已受請求之事項未予判決及判決不載理由者，其判決當然違背
法令，又確定之判決係違背法令者，得提起非常上訴，刑事訴訟法第三百七十九條第
十二款、第十四款、第四百四十一條分別定有明文。本件被告甲○涉嫌貪污治罪條例
案件，原檢察官起訴之犯罪事實有二：（一）被告甲○與郭玟（玫）纖謀議由郭某承
攬『佳興國中消防栓設備工程』，經借用亞士消防股份有限公司得標，使郭某獲新台
幣（下同）二十八萬四千四百元之不法利益；（二）莊某明知永弘行並未派員從事設
計監造與驗收，為順利向台南縣政府領取工程設計監造費，竟於八十二年九月十八日
驗收紀錄『監工人員』、『會驗人員』欄中，偽蓋『永弘行印』、『周文軒印』，使
郭玟（玫）纖以永弘行名義領取三萬四千一百二十八元之不法利益，因認甲○涉有貪
污治罪條例第六條第一項第四款、刑法第二百十三條、第二百十六條之罪嫌。惟查確
定判決認被告不構成犯罪僅係就上開起訴犯罪事實（一）之部分予以論述，對上開（
二）之部分，原判決理由欄乙、無罪部分之公訴意旨固有提及引述起訴書之犯罪事實
，惟其後卻無隻字針對此部分論述何以不能證明被告犯罪之理由，則揆諸首揭法條規
定，原判決即有已受請求之事項未予判決及判決不載理由之違法。案經確定，爰依刑
事訴訟法第四百四十一條、第四百四十三條提起非常上訴，以資救濟。」等語。
本院按除有特別規定外，已受請求之事項未予判決者，其判決當然違背法令，刑事訴
訟法第三百七十九條第十二款定有明文。所稱已受請求之事項未予判決，於無罪判決
，係指對檢察官起訴之犯罪事實，未於理由欄內說明被告被訴犯罪如何不能證明或其
行為如何屬不罰之理由而言。本件起訴書記載被告甲○之犯罪事實為「郭玫纖以周文
軒名義登記虛設永弘行，……甲○係台南縣佳里鎮佳興國中總務主任，承辦該校總務
業務，為依據法令從事公務之人員。於民國八十二年六月至九月間，利用辦理『佳興
國中消防栓設備工程』之機會，明知郭玫纖毫無施設消防工程能力，與郭玫纖事先謀
議自設計監造至施工，均由郭玫纖承攬，再由郭玫纖以其開設之高頂社、師苑社，及
借用翁統民任職之亞士公司名義，以低於底價二千元，即九十四萬八千元得標，再交
由翁統民設計施工，郭玫纖再向翁統民收取總工程款百分之三十，共二十八萬四千四
百元之不法利益。另甲○明知永弘行並未實際負責設計與監造，為順利向台南縣政府
領取工程設計監造費，以永弘行名義簽訂虛偽不實之委託契約書（簽約日期為八十二
年十一月八日，然永弘行係於八十二年四月十三日設立登記），並於八十二年九月四
日初驗驗收紀錄，及八十二年九月十八日正式驗收紀錄『監工人員』、『會驗人員』
欄中，偽蓋『永弘行印』、『周文軒印』，使郭玫纖得以永弘行名義領取設計監造費
三萬四千一百二十八元之不法利益，認甲○涉牽連犯修正前貪污治罪條例第六條第一
項第四款、刑法第二百十六條、第二百十三條之罪」等情。依起訴書之上開記載，檢
察官起訴之被告犯罪事實包括：(一)、被告明知郭玫纖並無施設消防工程之能力，仍與
其謀議，而由郭玫纖以所經營之高頂社、師苑社，及借用翁統民任職之亞士公司名義
標得該「佳興國中消防栓設備工程」，再交由翁統民設計施工，郭玫纖則向翁統民收
取總工程款百分之三十，圖利郭玫纖，使郭某獲得二十八萬四千四百元之不法利益，
涉犯圖利罪。(二)、被告與郭玫纖事先謀議，明知永弘行對該工程並未實際負責設計與
監造，為順利使郭玫纖向台南縣政府領取該工程設計監造費，於八十二年一月八日以
當時尚未設立登記之永弘行（八十二年四月十三日郭玫纖始以周文軒名義設立登記）
名義簽訂虛偽不實之委託契約書，並於八十二年九月四日初驗驗收紀錄，及八十二年
九月十八日正式驗收紀錄之「監工人員」及「會驗人員」欄中，偽蓋「永弘行」及「
周文軒」之印章，使郭玫纖得以永弘行名義領取設計監造費三萬四千一百二十八元之
不法利益，涉牽連犯圖利罪及行使公務員登載不實文書罪二部分。原判決諭知被告無
罪，除對(一)部分已詳細說明被告並無圖利犯行之理由外，就(二)部分，則僅就委託書如
何係屬真正，永弘行確有參與工程之設計，其所交付之設計圖如何已經台南縣政府審
核通過，而確定採用，自應支付費用於永弘行，難認有圖利郭玫纖等節，亦於理由欄
乙｜三｜(三)予以論述，非常上訴意旨，一併認此部分未予判決，尚屬誤會。至對檢察
官另指被告明知永弘行並未實際監造，竟於其職務上所應製作之初驗驗收紀錄及正式
驗收紀錄為不實之登載，於各該驗收紀錄之「監工人員」及「會驗人員」欄中，偽蓋
「永弘行」及「周文軒」印章持以行使部分，被告犯罪如何亦屬不能證明，原判決則
無隻字片語之說明，自難謂無判決理由不備及已受請求之事項未予判決之違背法令。
案經確定，非常上訴意旨執以指摘，洵有理由，惟此違誤，尚非不利於被告，僅應由
本院將其關於違背法令部分撤銷，以資糾正。
據上論結，應依刑事訴訟法第四百四十七條第一項第一款前段，判決如主文。
中      華      民      國    九十二    年      一      月    二十三    日
                              最高法院刑事第十二庭
                                  審判長法官  張  淳  淙
                                        法官  謝  俊  雄
                                        法官  蘇  振  堂
                                        法官  張  春  福
                                        法官  呂  丹  玉
      右正本證明與原本無異
                                              書  記  官
中      華      民      國    九十二    年      一      月     三十     日


司法院資訊處製作；財團法人民間司法改革基金會備份。
